臺灣高等法院高雄分院民事判決　　　　　　99年度再字第11號
再審原告　　謝唐緞
再審被告　　謝月鳳
　　　　　　謝佳儐
　　　　　　謝武雄
　　　　　　謝月速
上列當事人間分割共有物等事件，再審原告對於本院民國99年4
月14日97年度上更(一)字第13號確定判決，提起再審之訴，本院判
決如下：
    主  文
再審之訴駁回。
再審訴訟費用由再審原告負擔。
    理  由
一、再審原告謝唐緞係就本院97年度上更(一)字第13號確定判決（
    下稱原確定判決）中關於坐落高雄市大樹區（即前高雄縣大
    樹鄉○○○段1119地號、地目建之土地（下稱系爭土地）之
    分割提起再審之訴，而系爭土地係由謝月速、謝月鳳、謝佳
    儐、謝唐緞（下稱謝月速等4 人）所共有，前審共同上訴人
    謝金一、謝武雄並非系爭土地之共有人，且系爭土地係單獨
    分割，並未與其他筆土地合併分割，原確定判決關於系爭土
    地部分，於謝月速等4 人與謝金一、謝武雄間並無合一確定
    之必要。故本件毋需併列謝金一為再審原告；另再審原告將
    謝武雄列載為再審被告，顯無理由。次按，再審之訴顯無再
    審理由者，得不經言詞辯論，以判決駁回之，民事訴訟法第
    502 條第2 項定有明文。
二、再審意旨略以：原確定判決關於系爭土地部分，係兼採原物
    分配及金錢補償之分割方法，再審被告謝月速、謝月鳳受分
    配面積均超逾應有部分，伊及再審被告謝佳儐受分配面積均
    不足應有部分，而由謝月速、謝月鳳就伊及謝佳儐不足部分
    以金錢補償，惟觀之民法第824 條第1 、2 、3 項立法理由
    ，共有物之分割除有事實或法律上困難，應以原物分配，且
    發回前之二審法院於開庭中亦曾諭知依法須足額分配，而伊
    亦一再表示不同意接受金錢補償，惟原確定判決未於理由欄
    中記載原物分配有何法律上或事實上困難之理由，且未引用
    民法第824 條第3 項，而有消極不適用法規之錯誤。爰依民
    事訴訟法第496 條第1 項第1 款規定提起再審之訴，聲明求
    為：(一)廢棄原確定判決關於系爭土地部分之判決；(二)上開廢
    棄部分，如附圖所示，應分割如下：編號F5-1面積41.02 平
    方公尺分歸再審被告謝月鳳所有，F5-2面積41.02 平方公尺
    分歸再審被告謝月速所有，F5-3面積41.02 平方公尺分歸再
    審被告謝武雄及謝佳儐所有，F5-4面積61.52 平方公尺分歸
    再審原告謝唐緞所有；(三)再審及前審訴訟用由再審被告負擔
    。
三、按民事訴訟法第496條第1項第1 款所謂適用法規顯有錯誤，
    係指確定判決所適用之法規顯然不合於法律規定，或與現尚
    有效之判例、解釋顯然違反者而言，不包括認定事實錯誤、
    取捨證據失當、判決不備理由之情形在內（最高法院90年度
    台再字第27號判決、63年度台上字第880 號判例參照）。經
    查：
  (一)按共有物之分割，依共有人協議之方法行之。分割之方法，
    不能協議決定者，法院得因任何共有人之聲請，命為左列之
    分配：一以原物分配於各共有人。二變賣共有物，以價金分
    配於各共有人。以原物為分配時，如共有人中，有不能按其
    應有部分受分配者，得以金錢補償之。此為98年1 月23日修
    正公布前（下稱修正前）民法第824 條第1 至第3 項所明定
    。申言之，依修正前民法第824 條第2 項第1 款、第3 項規
    定，法院命為共有物之分割時，得以原物分配予各共有人，
    惟非必依應有部分分配，而如各共有人中有未按其應有部分
    受分配者，得以金錢補償之。又修正後民法第824 條第2 項
    第1 款、第3 項係就原物分配之方法，增列得將原物分配予
    部分共有人，未受原物分配之共有人，亦以金錢補償之規定
    ，其修正理由係「原條文第2 項規定之裁判上共有物分割方
    法，過於簡單，致社會經濟或共有人個人利益，常無以兼顧
    ... 為解決上述問題... 將裁判上之分割方法作如下之修正
    ：原則上以原物分配於各共有人，以原物分配如有事實或法
    律上之困難，以致不能依應有部分為分配者，得將原物分配
    於部分共有人，其餘共有人則受原物分配者之金錢補償...
    」。質言之，法院欲採行修正後將原物分配予部分共有人之
    分割方法，需以將原物分配於各共有人有事實或法律上之困
    難，始得為之。惟將原物分配於各共有人，並就共有人中未
    依應有部分受分配者予以金錢補償，本為修正前民法第824
    條第2 項第1 款、第3 項已明定之分割方法，法院採此分割
    方法時，與修正增列之分割方法無涉，並無需以原物依各共
    有人應有部分分配有事實或法律上困難時，始得為之之限制
    。
  (二)再審原告指摘原確定判決未將系爭土地依應有部分分配予各
    共有人，而未說明有何事實或法律上之困難，且未引用修正
    後民法第824 條第3 項，而有消極不適用法規之適用法規錯
    誤。查，原確定判決將系爭土地分配予各共有人，雖未依各
    共有人之應有部分分配，而命超逾應有部分受分配之再審被
    告謝月速、謝月鳳，補償不足應有部分受分配之再審原告及
    再審被告謝佳儐。惟此一分割方法為修正前民法第824 條第
    2 項第1 款、第3 項本已明定，法院採此分割方法，並無需
    以原物依各共有人應有部分受分配有事實或法律上之困難，
    始得為之之限制，業如前述，是再審原告所稱原確定判決就
    此未予說明於法係有不合，殊屬無據。遑論，縱使法院未依
    應有部分分配原物予各共有人需以有事實或法律上之困難為
    前提，原確定判決未敘明事實或法律上之困難為何，係屬判
    決不備理由之問題，揆之前揭最高法院判例、判決之說明，
    非屬適用法規顯有錯誤之範疇。況且，原確定判決事實及理
    由欄第十點（見原確定判決第10-12 頁），已就系爭土地如
    附圖編號F5-1、F5-2、F5-3、F5-4所示各部分如何分配予各
    共有人，始得達致使用或處分上之便利性、發揮最大經濟效
    用各節，析敘明確；雖未以「事實或法律上之困難」該用詞
    名之，惟該等理由內所歷述如附圖編號F5-1、F5-4所示部分
    均屬畸零地、不敷單獨建築使用，共有人同案分受之其他部
    分土地之通行道路是否受如附圖編號F5-4所示部分之擋阻，
    均在論析未能依共有人應有部分分配之事實或法律上困難，
    而非未備具理由。復者，原確定判決判命謝月速、謝月鳳就
    再審原告、謝佳儐未按應有部分足額分配之部分予以金錢補
    償，即係依民法第824 條第3 項之規定命為金錢補償，原確
    定判決未引用該條項並無消極未適用該條項規定之情事。
四、綜上所述，再審原告主張原確定判決有民事訴訟法第496 條
    第1 項第1 款「適用法規顯有錯誤」之再審事由，顯非有據
    。從而，其執此提起本件再審之訴，顯無理由，爰不經言詞
    辯論，逕予駁回。
五、據上論結，本件再審之訴顯無理由，依民事訴訟法第502 條
    第2 項、第78條，判決如主文。
中    華    民    國  100     年    2     月    23    日
                            民事第三庭
                                審判長法官  張國彬
                                法      官  吳登輝
                                法      官  甯  馨
以上正本證明與原本無異。
本件不得上訴。
中    華    民    國  100     年    2     月    23    日
                                書  記  官  施耀程